【裁判字號】    89,台上,1881
【裁判日期】    890818
【裁判案由】    排除侵害
【裁判全文】
最高法院民事判決                              八十九年度台上字第一八八一號
    上  訴  人  乙○○
                丙○○
                甲○○
    被上 訴 人  財政部國有財產局
    法定代理人  李瑞倉
    訴訟代理人  高志達
    複 代理 人  王寶輝律師
右當事人間請求排除侵害事件，上訴人對於中華民國八十八年十月十三日台灣高等法
院第二審更審判決（八十八年度上更(二)字第二一九號），提起上訴，本院判決如左：
    主  文
原判決廢棄，發回台灣高等法院。
    理  由
本件上訴人主張：伊之被繼承人盧塗風於日據昭和十五年（民國二十九年）間向當時
臺北州知事承買坐落臺北縣新莊市○○○○段十八份坑小段第二九九號土地，面積一
點○四五六公頃（下稱系爭土地）及另四筆土地，當時已受領交付而使用收益。除系
爭土地外，其餘四筆土地，均已於日據時期及臺灣光復後登記為盧塗風所有，系爭土
地於日據時期之土地台帳則已明確記載：「昭和十九年（即民國三十三年）二月二十
七日所有權移轉業主盧塗風」文字，臺灣光復後，並就系爭土地發給盧塗風土地所有
權狀，其字號為「新莊字第四三四二號」，與臺灣光復後土地登記簿所載：「發給所
有權狀新莊字第四三四二號」正相符合。惟伊於盧塗風去世後辦理繼承登記，申請土
地登記簿謄本時，發現臺灣光復時之土地登記簿，所有權人欄漏未記載「盧塗風」，
且不知由何人以鉛筆加載為「國庫」字樣，嗣於六十二年度更改之新式土地登記簿，
仍於所有權人欄以鉛筆添寫「國庫」，惟於備考欄加註「查台帳盧塗風」，至七十六
年十月二十一日則登記所有權人為中華民國，管理者財政部國有財產局。而前開登記
情形，即對伊之所有權造成妨害等情。為此依民法第七百六十七條所有權妨害除去請
求權及同法第一百七十九條不當得利返還請求權之規定，先位聲明求為命被上訴人將
系爭土地，所有權人中華民國，管理者財政部國有財產局及所有權人為國庫之所有權
登記塗銷。另依買賣契約之法律關係，備位聲明求為命被上訴人將系爭土地所有權人
中華民國之所有權，移轉登記與伊之判決（上訴人請求被上訴人將系爭土地所有權人
登記為國庫之土地所有權登記辦理塗銷登記部分，業經第一審判決駁回，未據上訴人
提起上訴）。
被上訴人則以：系爭土地登記簿上，從日據時期迄今，從未登載所有權人為盧塗風及
上訴人，則上訴人提起本件訴訟請求塗銷登記即無保護必要；且其請求權早已罹於時
效而消滅，亦不得請求塗銷登記；上訴人所提出之指令三九九三號及命令、豫約賣渡
願、土地台帳等證物並非真正，不足為憑，縱令屬實，上訴人所舉之證物亦不足證明
其已取得系爭土地所有權。系爭土地之登記前後連貫，均係依土地法及相關法令為適
法之登記，自有絕對效力，而無塗銷登記之原因；我國政府對日產之接收，係基於國
家統治權而為之，乃屬原始取得，不繼受前手之任何瑕疵及負擔；本件土地登記之效
力，不因登記工具為鉛筆而受影響，又登記機關既已將系爭土地屬國庫之意思表示於
土地登記簿上，並經校對完成，加蓋登記及校對人員名章，其間又再以慣用之記載方
法登記為中華民國所有，並持續地政機關完成登記之意思達四十餘年，應認登記為中
華民國者，已依土地法及相關法令登記完畢，而取得系爭土地所有權等語。資為抗辯
。
原審將第一審就先位聲明所為上訴人勝訴之部分判決廢棄，改判駁回該部分先位之訴
，並駁回備位之訴，無非以：經查，上訴人提出字號「新莊字第四三四二號」之系爭
土地所有權狀，與臺灣光復後土地登記簿所載「發給所有權狀新莊字第四三四二號」
相符合，且上開土地登記簿上亦有「查台帳盧塗風」之記載，此有土地所有權狀及土
地登記簿謄本在卷可憑。而土地所有權狀經送法務部調查局鑑定，亦無法認定其為偽
造，土地所有權狀為公文書，應推定其真正。又上訴人提出之上開日據臺北州知事第
三九九三號指令、命令、豫約賣渡許可賣渡願，除記載系爭二九九號土地外，尚包括
同地段第一七六、一九七、二○四、二○七等號土地，而該第一七六、一九七、二○
四、二○七號土地業均已移轉登記為盧塗風所有，有土地登記簿謄本可稽，是上訴人
提出之上開第三九九三號指令、命令、豫約賣渡許可賣渡願，亦堪信為真正。次查，
盧塗風於日據時代以同一指令、命令及豫約賣渡許可賣渡願，向日本政府買受包括系
爭土地在內之五筆土地，而日據時代之土地台帳上均記載「昭和十九年三月（原審誤
書為二月）二十七日所有權移轉業主盧塗風」，有土地台帳影本附卷可稽，依當時適
用之日本民法規定，物權之設定及移轉，僅因當事人意思表示，即生效力，不以登記
為必要，是系爭土地盧塗風應於民國三十三年三月二十七日起，已因買賣雙方達成物
權移轉意思表示之合致而取得系爭土地所有權。而系爭土地於臺灣光復後，亦經我國
地政機關依土地登記簿所載文號發給盧塗風土地所有權狀，且該字號「新莊字第四三
四二號」土地所有權狀上載明收件年月日及收件字號為三十五年六月六日十八分坑字
五號、登記年月日及登記字號為三十六年七月一日十八分坑字第二八○號，更足證盧
塗風已因與日據時期台北州達成買賣協議而取得系爭土地所有權。按「司法院大法官
會議釋字第一○七號解釋所謂已登記之不動產，無消滅時效之適用，其登記應係指依
吾國法令所為之登記而言。系爭土地如尚未依吾國法令登記為某甲所有，而登記為國
有後，迄今已經過十五年，某甲請求塗銷此項國有登記，某乙復有時效完成拒絕給付
之抗辯，某甲之請求，自屬無從准許。」（最高法院七十年台上字第三一一號判例參
照）。系爭土地係盧塗風於民國三十三年間依日據時期之法律取得土地所有權，且未
曾登記為盧塗風或上訴人所有，則依最高法院四十二年台上字第一一九六號、七十年
台上字第三一一號判例之意旨，本件既係未依吾國法令所為之登記，即應有消滅時效
之適用，又盧塗風於取得系爭土地之所有權時，依我國民法即得行使除去妨害請求權
，縱依當時日本之法律無從行使，然至遲於光復後之民國三十五年為土地總登記時即
得行使，計算至民國五十年即已屆滿十五年之時效期間，乃上訴人竟遲至民國八十年
八月十九日始起訴行使除去妨害請求權，則上訴人之請求權即已罹於時效而消滅。上
訴人請求塗銷系爭土地之所有權登記，即屬無法准許，應予駁回。另其依買賣契約之
法律關係，備位聲明請求被上訴人將前開土地所有權人中華民國之所有權，移轉登記
與上訴人，亦已罹於時效消滅而不得請求，其備位聲明亦應予駁回等詞。為其判斷之
基礎。
惟查，系爭土地於臺灣光復後，經我國地政機關依土地登記簿所載文號發給盧塗風「
新莊字第四三四二號」土地所有權狀，且該土地所有權狀上載明，收件年月日及收件
字號為三十五年六月六日十八分坑字五號，登記年月日及登記字號為三十六年七月一
日十八分坑字第二八○號，為原審所確定之事實。既然盧塗風於臺灣光復後之三十五
年六月六日申請登記，經我國地政機關於三十六年七月一日登記，並發給「新莊字第
四三四二號」之系爭土地所有權狀，則能否謂盧塗風就系爭土地未依吾國法令為之登
記？倘若盧塗風於三十五年間確經申請登記，嗣並持有所有權狀，則上訴人之本件請
求權是否有消滅時效之適用，即非無審酌之餘地。又茍對於土地登記簿上所有權人姓
名之登記有疑義，則尚有其上所登載為兩造所不爭執之「發所有權狀新莊字第四三四
二號」可資循線查證。若系爭土地係中華民國或國庫所有，則其有無所有權狀，或由
地政機關可查出所有權狀究竟係發給何人。原審並未明確調查審認，遽為上訴人不利
之判決，自欠允洽。上訴論旨，指摘原判決不當，求予廢棄，非無理由。
據上論結，本件上訴為有理由，依民事訴訟法第四百七十七條第一項、第四百七十八
條第一項，判決如主文。
中      華      民      國    八十九    年      八      月     十八     日
                              最高法院民事第三庭
                                  審判長法官  范  秉  閣
                                        法官  朱  建  男
                                        法官  許  澍  林
                                        法官  鄭  玉  山
                                        法官  陳  淑  敏
      右正本證明與原本無異
                                              書  記  官
中      華      民      國    八十九    年      九      月      四      日


司法院資訊處製作；財團法人民間司法改革基金會備份。
